【裁判字號】    97,重訴,536
【裁判日期】    970818
【裁判案由】    履行契約
【裁判全文】
臺灣臺北地方法院民事判決             97年度重訴字第536號
原      告  丁○○
            丙○○
上列   2人
訴訟代理人  林樹旺律師
            莊志成律師
被      告  己○○    住臺北市.
            戊○○○  住臺北市.
上列   2人
訴訟代理人  庚○○    住臺北縣.
上列當事人間履行契約事件，本院於民國97年7 月30日言詞辯論
終結，判決如下：
    主      文
被告戊○○○應將其所有坐落桃園縣桃園市○路段一九六二之三
地號、面積九十五平方公尺、權利範圍全部之土地、同段一九六
四之四地號、面積八五五平方公尺、權利範圍全部之土地及同段
一九六四之五地號、面積二七八平方公尺、權利範圍全部之土地
移轉登記為原告共有，原告應有部分各二分之一。
被告己○○、戊○○○應將其所有坐落桃園縣桃園市○路段二０
一三之九地號、面積二０五平方公尺、權利範圍全部之土地移轉
登記為原告共有，原告應有部分各二分之一。
訴訟費用由被告戊○○○負擔百分之九十三，餘由被告己○○負
擔。
    事實及理由
一、原告起訴主張略以：兩造於民國76年1 月10日訂立不動產預
    定買賣契約書（以下稱系爭買賣契約），由伊2 人購買被告
    等所有坐落桃園縣桃園市○路段、八德市○○段共27筆土地
    ，約定工業區土地每坪新臺幣（下同）7,700 元、特定農業
    區土地每坪6,727 元，買賣價金共計174,285,947 元，伊2
    人已繳清全部買賣價金，惟被告戊○○○所有之坐落桃園縣
    桃園市○路段1962之3 、1964之4 、1964之5 地號土地，及
    被告己○○、戊○○○共有之同段2013之9 地號土地（以下
    稱系爭4 筆土地），面積分別為95、855 、278 及205 平方
    公尺，均尚未辦理移轉登記予伊2 人，迭經催討，均未置理
    。系爭4 筆土地雖係農地，而伊2 人並無自耕農身分，但兩
    造已有特別約定俟系爭4 筆土地可辦理過戶時，被告即應辦
    理移轉登記予伊2 人，故系爭買賣契約並非無效；而農業發
    展條例於89年才修正，修正後伊2 人才能基於系爭買賣契約
    行使請求權，故時效應從農業發展條例修正後開始起算，至
    系爭買賣契約第10條雖約定產權登記名義人由伊2 人自定，
    但因必須有第三人之配合，伊2 人在法律上無法強制第三人
    配合，伊2 人就系爭買賣契約之請求權並未處於可行使的狀
    態，故未罹於時效。爰依買賣契約法律關係提起本件訴訟等
    語。並聲明：1.被告戊○○○應將坐落桃園縣桃園市○路段
    1962之3 地號、面積95平方公尺土地、同段1964之4 地號、
    面積855 平方公尺土地及同段1964之5 地號、面積278 平方
    公尺土地（權利範圍均為全部）移轉登記為原告2 人共有，
    應有部分各為2 分之1 。2.被告己○○、戊○○○應將同段
    2013之9 地號、面積205 平方公尺、權利範圍全部之土地移
    轉登記為原告2人共有，應有部分各2分之1。
二、被告等則略以：系爭4 筆土地係特定農業區土地，為法律禁
    止交易的不融通物，因此系爭買賣契約於訂約當時已違反法
    律之禁止規定而無效；又系爭4 筆土地業經原告設定抵押權
    在案，伊等亦已受領第2 期價款，是伊等確已依系爭買賣契
    約第4 條約定，於76年2 月10日交訖辦理系爭4 筆土地所有
    權移轉登記之相關證件，伊等自無債務不履行之問題；況訂
    約當時，原告2 人雖不具自耕農身分，依89年1 月26日修正
    前土地法第30條第1 項規定，無法辦理系爭4 筆土地之移轉
    登記，惟依系爭買賣契約第10條之約定，原告2 人自可請求
    伊等將系爭4 筆土地移轉登記予有自耕農身分之第三人，原
    告2 人之移轉登記請求權處於可行使的狀態，時效自應從系
    爭買賣契約訂立時起算，迄原告2 人提起本件訴訟時已逾15
    年而罹於時效，伊等自得拒絕履行等語，資為抗辯。並聲明
    ：原告之訴駁回。
三、兩造於76年1 月10日訂立系爭買賣契約，由原告2 人向被告
    等購買坐落桃園縣桃園市○路段、八德市○○段共27筆土地
    ，其中系爭4 筆土地為特定農業區土地，原告2 人於訂約時
    不具自耕農身分，其2 人已將全部買賣價金交付被告，被告
    等亦將辦理所有權移轉登記、抵押權設定登記所需文件交予
    原告，並經原告辦理抵押權設定登記，惟系爭4 筆土地現仍
    登記於被告等名下等情，此為兩造所不爭執，並有系爭買賣
    契約、土地登記第二類謄本在卷可按（見本院卷第4 頁至第
    7 頁、第11頁至第18頁），堪信為真實。
四、本件之爭點厥為：
（一）系爭買賣契約是否以不能之給付為標的而應屬無效？
（二）若否，原告等基於系爭買賣契約得行使之請求權是否已罹
      於時效？
五、本院得心證之理由：
（一）關於系爭買賣契約是否無效之部分：
    1.按私有農地所有權之移轉，其承受人以能自耕者為限，並
      不得移轉為共有。但因繼承而移轉者，得為共有；違反前
      項規定者，其所有權之移轉無效，89年1 月26日修正前土
      地法第30條定有明文；又以不能之給付為契約標的者，其
      契約為無效。但其不能情形可以除去，而當事人訂約時並
      預期於不能之情形除去後為給付者，其契約仍為有效，民
      法第246 條第1 項亦有明定；次按解釋意思表示，應探求
      當事人之真意，不得拘泥於所用之辭句，此觀民法第98條
      規定即明。又契約應以當事人立約當時之真意為準，而真
      意何在，又應以過去事實及其他一切證據資料為斷定之標
      準，不能拘泥文字致失真意，亦有最高法院19年上字第45
      3 號判例意旨可資參照。
    2.本件系爭買賣契約第10條固僅載明「產權登記名義人由甲
      方（即原告）自定，乙方絕不異議。…」，而未具體約定
      關於系爭4 筆土地部分俟原告自己取得自耕能力或日後法
      律解除私有農地所有權之移轉，其承受人以能自耕者為限
      之限制時，被告即應辦理移轉登記予原告，惟系爭買賣契
      約所約定之27筆土地中，除系爭4 筆土地為特定農業區土
      地，承受人以能自耕者為限外，其餘均為工業區土地而無
      相同之限制，是兩造於訂約時關於系爭4 筆土地如何辦理
      移轉登記之真意為何，自應綜合一切證據資料為斷定之標
      準。查證人即系爭買賣契約之介紹人乙○○及甲○○均到
      庭證稱：系爭4 筆土地係農地，原告等於訂約當時因不具
      備自耕農身分，無法辦理過戶，故雙方約定先由原告辦理
      抵押權設定登記，等將來可以過戶時，再辦理過戶給原告
      等語（見本院卷第68頁反面、第79頁反面），再佐以系爭
      買賣契約第13條約定：「乙方（即被告）於本年2 月10日
      領取第二期款同時，應交付左列各項證件：……(五)特定農
      業區除交付移轉證件外，並同時交付辦理抵押權設定所須
      證件，由甲方（即原告）辦理抵押設定。」，而系爭桃園
      縣桃園市○路段1962之3 地號、同段1964之4 地號及同段
      1964之5 地號土地確於76年3 月27日共同設定本金最高限
      額287 萬元之第一順位抵押權予原告丁○○，系爭桃園縣
      桃園市○路段2013之9 地號土地則於同日設定本金最高限
      額48萬元之第一順位抵押權予原告丁○○，有土地登記第
      二類謄本附卷可佐（見本院卷第11頁至第18頁），與證人
      乙○○及甲○○證稱：原告等於訂約當時因不具備自耕農
      身分，無法辦理過戶，故雙方約定先由原告辦理抵押權設
      定登記等語互核相符，若原告等於訂約時之真意乃欲將系
      爭4 筆土地移轉登記予有自耕能力證明之第三人，而未與
      被告言明俟系爭4 筆土地將來可以過戶予原告2 人時，被
      告等即應辦理移轉登記，衡情原告大可持被告交付之辦理
      移轉登記所需文件逕自辦理移轉登記予第三人，而無大費
      周章要求被告另外交付辦理抵押權設定登記所需之文件，
      並持以辦理抵押權設定登記之必要，足見證人乙○○、甲○○證稱：雙方約定先由原告辦理抵押權設定登記，等將
      來可以過戶時，再辦理過戶給原告等語，應堪以採信。是
      本件系爭買賣契約已就不能情形可以除去，而於訂約時並
      已預期於不能之情形除去後為給付之約定，依民法第246
      條第1 項但書之規定，系爭買賣契約仍然有效，被告等主
      張系爭買賣契約以不能之給付為標的而應屬無效云云，洵
      屬無據。
（二）關於原告等基於系爭買賣契約得行使之請求權是否罹於時
      效之部分：
    1.按請求權，因15年間不行使而消滅；而消滅時效，自請求
      權可行使時起算，民法第125 條、第128 條分別定有明文
      。所謂請求權可行使時，乃指權利人得行使請求權之狀態
      而言。至於義務人實際上能否為給付，則非所問（參照最
      高法院63年度台上字第1885號判例意旨）。
    2.查兩造於訂約時之真意係先由原告就系爭4 筆土地辦理抵
      押權設定登記，俟將來可以過戶時，再辦理移轉登記予原
      告等情，業如前述，而土地法第30條之規定係於89年1 月
      26日經總統令公布刪除，是原告基於系爭買賣契約而得請
      求被告等辦理系爭4 筆土地移轉登記之請求權，自係於土
      地法第30條刪除後始處於可得行使之狀態，而原告係於96
      年10月30日寄發存證信函催告被告等辦理系爭4 筆土地之
      移轉登記，並於97年3 月12日提起本件訴訟，有起訴狀上
      本院收狀戳及存證信函可參（見本院卷第1 頁、第8 頁至
      第10頁），渠等基於系爭買賣契約之所有權移轉登記請求
      權，尚未罹於消滅時效至明。被告等抗辯原告2 人可尋找
      有自耕能力者登記以行使權利，原告等之所有權移轉登記
      請求權自系爭買賣契約訂立之76年1 月10日起算，迄今業
      已罹於消滅時效云云，顯非可採。
六、綜上所述，原告本於系爭買賣契約之法律關係，請求被告戊○○○應將坐落桃園縣桃園市○路段1962之3 地號、面積95
    平方公尺土地、同段1964之4 地號、面積855 平方公尺土地
    及同段1964之5 地號、面積278 平方公尺土地（權利範圍均
    為全部）移轉登記予原告2 人，應有部分各2 分之1 ，及被
    告己○○、戊○○○應將同段2013之9 地號、面積205 平方
    公尺、權利範圍全部之土地移轉登記予原告2 人，應有部分
    各2 分之1 ，為有理由，應予准許。
七、本件為判決之基礎已臻明確，兩造其餘之攻擊或防禦方法及
    未經援用之證據，經本院斟酌後，認為均不足以影響本判決
    之結果，亦與本案爭點無涉，自無逐一詳予論駁之必要，併
    此敘明。
八、據上論結，本件原告之訴為有理由，依民事訴訟法第78條、
    第85條第1 項後段，判決如主文。
中    華    民    國    97    年    8    月    18     日
                  民事第一庭法  官  蔡和憲
以上正本係照原本作成。
如對本判決上訴，須於判決送達後20日內向本院提出上訴狀。
中    華    民    國    97    年    8     月    18    日
                            書記官  巫玉媛


司法院資訊處製作；財團法人民間司法改革基金會備份。
